【裁判字號】    99,重上,416
【裁判日期】    991221
【裁判案由】    返還不當得利
【裁判全文】
臺灣高等法院民事判決                 99年度重上字第416號
上  訴  人  許秋慧
被  上訴人  陳威霖
訴訟代理人  蘇進文律師
上列當事人間請求返還不當得利事件，上訴人對於中華民國99年
6月8日臺灣臺北地方法院98年度重訴字第7號第一審判決提起上
訴，本院於99年12月7日言詞辯論終結，判決如下：
    主    文
上訴駁回。
第二審訴訟費用由上訴人負擔。
    事    實    及    理    由
一、程序部分：
  (一)按當事人不得提出新攻擊或防禦方法，但對於在第一審已提
    出之攻擊或防禦方法為補充者，或是不許其提出顯失公平者
    ，不在此限，民事訴訟法第447條第1項第3、6款分別定有明
    文。未於準備程序主張之事項，除該事項不甚延滯訴訟者，
    於準備程序後行言詞辯論時，不得主張之，民事訴訟法第
    276條第1項第2款、第463條亦定有明文。查上訴人於民國（
    下同）99年12月7日言詞辯論期日，提出原法院71年度訴字
    第712號開庭通知書為證據；經被上訴人反對其於準備程序
    終結後始提出上開證據方法。惟上開證據不甚延滯訴訟，依
    首揭說明，應予准許。
  (二)上訴人於原審辯稱坐落臺北市○○區○○段1小段第50地號
    土地（下稱系爭土地）係被上訴人與他人公同共有，被上訴
    人未取得其他共有人同意，其擅自起訴，顯係當事人不適格
    云云（見原審卷第223至224頁）；嗣於本院99年8月9日準備
    程序捨棄此一防禦方法（見本院卷39頁正面筆錄）。本院審
    酌系爭土地由被上訴人等人分別共有，被上訴人應有部分為
    十八分之五（見原審卷第8頁謄本），故本件與民法第828條
    號公同共有關係無涉，被上訴人本於應有部分請求不當得利
    、損害賠償，並無當事人不適格情事，先予說明。
二、被上訴人主張：96年10月8日，被上訴人經拍定取得系爭土
    地所有權應有部分十八分之五，於96年11月2日辦妥所有權
    登記。該地經人搭蓋門牌號碼臺北市○○區○○街35巷37號
    之未辦保存登記房屋（下稱系爭房屋），使用系爭土地如附
    圖所示Ｄ、Ｅ、Ｈ部分基地，現由上訴人居住、使用。上訴
    人無權占用上開土地，侵害被上訴人所有權，應按申報地價
    年息百分之八及被上訴人應有部分比例，每月支付2萬1120
    元不當得利或損害賠償等語（於原審聲明：上訴人應自96年
    11 月3日起，至返還系爭土地如附圖所示Ｄ、Ｅ、Ｈ部分予
    被上訴人及其他全體共有人之日止，按月給付上訴人2萬691
    7元。原審判命上訴人應自96年11月3日起，至其將坐落系爭
    土地如附圖所示Ｄ、Ｅ、Ｈ部分返還被上訴人及其他全體共
    有人之日止，按月給付上訴人2萬1120元。駁回被上訴人其
    餘請求。被上訴人未上訴，上訴人就敗訴部分提起上訴）。
    並答辯聲明：上訴駁回。
三、上訴人則以：日據時期就不動產物權移轉，於當事人意思合
    致即發生所有權變動效果。昭和17年（即民國31年、西元
    1942年）2月4日，上訴人父親許水龍（歿）及伯父許金科（
    歿），向系爭土地所有人朱屋、朱氏來春、朱楊氏笑（下合
    稱朱屋3人）購買系爭土地及地上建物，朱屋3人除設定地上
    權予許金科，並將房地所有權移轉許水龍、許金科。許水龍
    等人嗣後整修系爭房屋，並由上訴人繼受占有，故上訴人係
    有權使用前述基地等語，資為抗辯。並上訴聲明：(一)原判決
    不利於上訴人部分廢棄。(二)上開廢棄部分，被上訴人第一審
    之訴及假執行之聲請均駁回。
四、兩造不爭執事實：
  (一)96年間，被上訴人拍定取得系爭土地所有權應有部分十八分
    之五，96年10月8日，原法院核發不動產權利移轉證書予被
    上訴人，迨96年11月2日，被上訴人完成所有權移轉登記（
    見原審卷第8、9、15頁）。
  (二)系爭房屋現由上訴人占有使用（原審卷第93頁背面）。
五、本件爭點為：(一)上訴人有無系爭土地使用權？(二)上訴人占有
    使用系爭土地所受利益、或是造成損害數額？茲就兩造論點
    分述如下。
六、關於上訴人有無系爭土地使用權方面：
    被上訴人主張其為系爭土地共有人，但上訴人擅自占有土地
    。上訴人並未證明其父許水龍、伯父許金科與原地主間存在
    買賣關係；即使與部分地主成立買賣，由於日據時期就不動
    產物權係採取登記對抗主義，而許水龍、許金科並未完成所
    有權、地上權登記，仍不得對抗被上訴人等語。上訴人辯稱
    日據時期不動產所有權移轉係採意思合致主義，許水龍、許
    金科與原地主合意而受讓系爭土地所有權，故上訴人繼受其
    源而有權占有云云。經查：
  (一)上訴人居住於系爭房屋，該屋占用系爭土地如附圖所示Ｄ、
    Ｅ、Ｈ部分（面積分別為71.5平方公尺、10.8平方公尺、
    19.7平方公尺），有台北市大安地政事務所99年4月7日複丈
    成果圖在卷（見原審卷第209頁），堪認上訴人占用系爭土
    地上開區域。
  (二)按「依本法所為之登記，有絕對效力」，土地法第43條定有
    明文。臺灣地籍釐整辦法第4條第3項規定，凡在光復前日本
    政府已辦不動產登記之區域，不動產權利人辦畢繳驗憑證換
    發權利書狀者，視為已依照土地法辦理土地總登記，即受土
    地法第43條所定登記效力之保障，並適用民法物權編關於登
    記之規定（最高法院86年度台上字第1440號判決意旨參照）
  (三)再者，臺灣光復後，係依「臺灣土地權利憑證繳驗及換發權
    利書狀辦法」規定，由臺灣省土地關係人繳驗憑證申報書，
    經審查公告無異議後，換發書狀，並編造登記簿。有台北市
    大安地政事務所97年11月7日北市大地一字第09731388200號
    函可稽（見原審卷第106至107頁）。系爭土地日據時期至土
    地總登記之各時期土地登記簿記載之沿革如下：（見上開公
    函及附件，即原審卷第106至114頁）
    (1)日據時期臺帳，業主登載為「朱濕（共業）」，另於日據
      時期臺帳之連名簿上登載所有權人為「朱屋、朱紅九、朱
      氏笑」（相續日期欠清晰），「大正十一年六月七日朱紅
      九業主權相續，朱氏來春」。
    (2)嗣於臺灣光復後，重造前舊簿所有權人登載為「朱屋等三
      人」。
    (3)重造前舊簿之共有人名簿記載朱屋、朱楊氏笑、朱氏來春
      所有權部分比例各為「持分分之壹」。
    可知系爭土地於日據大正11年即登記為朱屋3人分別共有，
    迨光復後辦理總登記，仍係朱屋3人分別共有，應有部分各
    為三分之一；許水龍、許金科未於日據時間登記為所有人，
    復未於光復後土地總登記辦妥所有權、地上權登記，迄今仍
    無其名義之所有權、地上權登記（見本院卷第46頁謄本）。
    故許水龍、許金並無系爭土地所有權、地上權，上訴人亦無
    從繼受權源以占有系爭土地。
  (四)上訴人固謂其父許水龍、伯父許金科於昭和17年（即民國31
    年、西元1942年）2月4日，向原地主購得系爭土地及地上建
    物，業經意思合致而取得系爭土地所有權、地上權云云。惟
    上訴人所提土地建物預約買賣契約書，其上僅有買受人許水
    龍、許金科簽名，並無任何出賣人署名（見本院卷第32、33
    頁），難認朱屋3人同意出售系爭土地予許水龍、許金科，
    或合意設定地上權；縱有上述約定，由於許水龍等人並未辦
    妥所有權或地上權登記，上開契約僅具有債之效力，仍不得
    對抗契約以外之第三人（最高法院83年度台上字第3243號判
    例意旨參照），對於被上訴人仍屬無權占有。其次，日據時
    期不動產物權規定為「…至一九二三年日本民法直接施行於
    台灣後，…依日本民法第一七六條之規定，物權之移轉，只
    須當事人意思合致即生效，關於不動產（土地及建物）之登
    記僅為對抗要件（參照同法第一七七條）…」（見王泰升著
    「台灣法律史在司法實務上的運用」，原審卷第164頁正反
    面）；從而，即使許水龍、許金科與原地主於昭和17年（即
    西元1942年），就系爭土地所有權、地上權達成意思合致，
    由於並未辦妥移轉、設定登記，自無從對抗第三人即被上訴
    人，迨光復後，復未完成土地總登記程序，即無從取得系爭
    土地所有權、地上權。
  (五)35年間，許金科、朱屋雖向地政機關申報繳驗憑證，並表明
    「買賣過名手續中」、「地上權」，此有35年臺灣省土地關
    係人繳驗憑證申報書在卷（原審卷第113至114頁）。然而，
    依第(一)小段說明，關係人繳驗憑證申報書後，應經審查公告
    無異議後，換發書狀，並編造登記簿，始完成總登記程序；
    許金科既未完成前開程序，即無從取得系爭土地所有權或地
    上權。更何況，縱使申報書所述買賣關係為有效，但是僅以
    許金科為申報權利人，均未提及許水龍（上訴人父親）有何
    權利，則上訴人迄未證明繼受許金科權利、以及被上訴人繼
    受朱屋之契約義務；其憑以辯稱有權占有使用系爭土地云云
    ，亦非可取。關於系爭房屋水電費收據、臺北市稅捐稽徵處
    房屋稅籍證明書（見本院卷第36頁）、原法院71年度訴字第
    712號開庭通知書，分別為使用系爭房屋水電代價、稅捐資
    料，或係法院通知開庭文件，均與系爭土地使用權源無涉，
    仍無從證明上訴人有權占有使用系爭土地。
  (六)再按「共有物之管理，除契約另有約定外，應以共有人過半
    數及其應有部分合計過半數之同意行之。但其應有部分合計
    逾三分之二者，其人數不予計算」，民法第820條第1項固定
    有明文。茲系爭土地由被上訴人、訴外人陳達德、許芳菱及
    蘇永崑分別共有，應有部分各分別為十八分之五、三分之一
    、三分之一、十八分之一（見本院卷第46頁謄本）。是以共
    有人陳達德、許芳菱同意上訴人無償使用土地，並於99年9
    月9日出具土地使用同意書（見本院卷第62至64頁）；由於
    同意者僅為共有人半數（2人），即與民法第820條第1項前
    段不符，且同意者應有部分比例僅三分之二、亦未達到同條
    項後段「逾三分之二」之門檻，故上訴人執此主張係有權占
    有云云，亦無足採。
七、關於上訴人占有使用系爭土地利益、造成損害數額方面：
    被上訴人主張上訴人使用系爭房屋，且唯一出入口亦由上訴
    人控制，故Ｄ、Ｅ、Ｈ部分均係上訴人所占有，應按申報地
    價年息百分之八即每月2萬6917元，計付不當得利或損害賠
    償等語。上訴人辯稱只使用系爭房屋Ｄ部分，Ｅ、Ｈ係空屋
    ，被上訴人主張金額過高云云。經查：
  (一)按「對於物有事實上管領之力者，為占有人」，民法第940
    條定有明文。對於物有事實上管領之力，如對於物已有確定
    及繼續之支配關係，或者已立於得排除他人干涉之狀態者，
    均可謂對於物已有事實上之管領力（最高法院95年度台上字
    第1124號判決意旨參照）。系爭房屋為長方型，自臺北市○
    ○區○○街進出，僅有一出入口，目前僅由上訴人住居，此
    經原法院98年3月25日會同兩造履勘無誤（見原審卷第188至
    190頁），上訴人亦不爭執出入口位於其居住區域（見本院
    卷第39頁背面筆錄）。足見他人未經上訴人同意，無從進入
    系爭房屋Ｅ、Ｈ部分（附圖Ｊ、Ｋ部分位於另筆土地，本件
    毋庸討論）；縱使Ｅ、Ｈ部分原係他人使用，現為空屋，由
    於出入均受上訴人管制，仍應認定系爭房屋如附圖所示Ｄ、
    Ｅ、Ｈ部分共102平方公尺（71.5＋10.8＋19.7＝102），均
    由上訴人獨自掌控、占用。
  (二)按「無法律上之原因而受利益，致他人受損害者，應返還其
    利益」、「城市地方房屋之租金，以不超過土地及其建築物
    申報總價年息百分之十為限」、「第97條第99條及第101條
    之規定，於租用基地建築房屋均準用之」，民法第179條前
    段、土地法第97條第1項、第105條亦定有明文。「舉辦規定
    地價或重新規定地價時，土地所有權人未於公告期間申報地
    價者，以公告地價百分之八十為其申報地價」，平均地權條
    例第16條前段亦定有明文。依不當得利之法則請求返還不當
    得利，以無法律上之原因而受利益，致他人受有損害為其要
    件，故其得請求返還之範圍，應以對方所受之利益為度，非
    以請求人所受損害若干為準，無權占有他人土地，可能獲得
    相當於租金之利益為社會通常之觀念（最高法院61年台上字
    第1695號判例意旨參照）。
  (三)系爭土地96年1月公告地價為每平方公尺13萬9762元（原審
    卷第43頁），故申報地價為11萬1810元（139,762×80% ＝
    111,810元以下四捨五入）。茲系爭土地坐落臺北市○○○
    路、安東街35巷街口，系爭房屋為狹長型，老舊破損，為該
    街口之第二間建物，幾乎緊臨復興南路，距離市○○道約2
    、3分鐘路程，鄰近捷運忠孝復興站，附近為商業區，高級
    百貨、精品店鋪林立，其生活機能良好，交通便利，此經原
    法院98年3月25日會同兩造履勘無誤，並有現場照片可憑（
    見原審卷第188至190頁、第34至42頁）。本院審酌上情、系
    爭土地經濟價值及上訴人所得利益等情狀，認不當得利之數
    額以申報地價年息百分之八計算為適當。從而，上訴人就被
    上訴人應有部分，自96年11月3日至返還系爭土地之日，每
    月獲得相當於租金之利益為2萬1120元（111,810×102×8%
    ×5/18÷12＝21,120，元以下四捨五入）。
  (四)至於被上訴人另依侵權行為法則所為請求，因與上開本院准
    許部分為重疊合併，本院自毋庸再予審酌，亦不必於主文記
    載駁回與否之字樣，併此敘明。
八、綜上所述，被上訴人經拍定取得系爭土地所有權應有部分十
    八分之五，並於96年11月2日完成所有權登記，但遭上訴人
    占用如附圖所示Ｄ、Ｅ、Ｈ部分。被上訴人主張上訴人係無
    權占有，應按申報地價年息百分之八計付不當得利，應屬可
    取。上訴人辯稱其自許水龍、許金科繼受系爭土地所有權、
    地上權，得占有使用土地，且使用區域僅為附圖Ｄ部分，被
    上訴人所主張不當得利數額過高云云，均非可採。從而，被
    上訴人依據不當得利等規定，請求上訴人應自96年11月3日
    起，至返還系爭土地如附圖所示Ｄ、Ｅ、Ｈ部分予被上訴人
    及其他全體共有人之日止，按月給付被上訴人2萬1120元。
    為有理由，應予准許。是則原審准被上訴人此部分請求，並
    依兩造聲請為准免假執行之宣告，於法並無違誤。上訴意旨
    指摘原判決此部分不當，求予廢棄改判，為無理由，應予駁
    回。
九、本件為判決基礎之事證已明，兩造其餘主張、陳述及所提證
    據，經審酌後，認均與本件結論無礙，不再一一論列，併予
    敘明。
十、據上論結，本件上訴為無理由，爰判決如主文。
中    華    民    國    99    年    12    月    21    日
                    民事第十七庭
                        審判長法  官  藍文祥
                              法  官  陳麗芬
                              法  官  吳燁山
正本係照原本作成。
如不服本判決，應於收受送達後20日內向本院提出上訴書狀，其
未表明上訴理由者，應於提出上訴後20日內向本院補提理由書狀
（均須按他造當事人之人數附繕本）上訴時應提出委任律師或具
有律師資格之人之委任狀；委任有律師資格者，另應附具律師資
格證書及釋明委任人與受任人有民事訴訟法第466條之1第1項但
書或第2項（詳附註）所定關係之釋明文書影本。如委任律師提
起上訴者，應一併繳納上訴審裁判費。
中    華    民    國    99    年    12    月    22    日
                              書記官  于  誠
附註：
民事訴訟法第466條之1（第1項、第2項）：
對於第二審判決上訴，上訴人應委任律師為訴訟代理人。但上訴
人或其他法定代理人具有律師資格者，不在此限。
上訴人之配偶、三親等內之血親、二親等內之姻親，或上訴人為
法人、中央或地方機關時，其所屬專任人員具有律師資格並經法
院認為適當者，亦得為第三審訴訟代理人。

司法院資訊處製作；財團法人民間司法改革基金會備份。
